臺灣高等法院民事判決　　　　　　　　　 96年度上字第103號
上　訴　人　乙○○
特別代理人　丙○○
訴訟代理人　黃柏彰律師
被　上訴人　丁○○
　　　　　　　　　　　　177號
被　上訴人　大有巴士股份有限公司
法定代理人　甲○○
上二人共同
訴訟代理人　湯明亮律師
複　代理人　周明榮律師
上列當事人間請求侵權行為損害賠償事件，上訴人對於中華民國
95年11月24日臺灣板橋地方法院95年度重訴字第142號第一審判
決提起一部上訴，本院於96年8月28言詞辯論終結，判決如下：
    主  文
原判決關於駁回上訴人後開第2項之訴部分，及訴訟費用之裁判
（確定部分除外）均廢棄。
被上訴人應再連帶給付上訴人新台幣壹佰肆拾貳萬壹仟捌佰零肆
元，及被上訴人大有巴士股份有限公司自民國94年11月11日起，
被上訴人丁○○自民國94年11月23日起，均至清償日止，按年息
百分之五計算之利息。
其餘上訴駁回。
第一、二審訴訟費用，除確定部分外，由被上訴人連帶負擔十分
之三，餘由上訴人負擔。
    事實及理由
一、上訴人起訴主張：被上訴人丁○○受僱於被上訴人大有巴士
    股份有限公司（下稱大有公司），以駕駛營業大客車為業，
    為從事業務之人。丁○○於民國94年3月5日下午1時30分許
    ，駕駛大有公司所有車號AG-092號營業大客車，沿臺北縣泰
    山鄉○○路○段往新莊方向行駛，途經雙向2車道之臺北縣泰
    山鄉○○路○段6號前，於左轉進入大有公司新莊站之停車場
    時，應注意轉彎車應讓直行車先行，且當時又無不能注意之
    情事，竟疏未注意，貿然左轉，適伊騎乘車號MCN-738號重
    型機車直行於對向車道，騎至泰林路1段6號前，忽見丁○○
    所駕駛營業大客車左轉，因閃煞不及致機車車頭與丁○○駕
    駛營業大客車之左前車頭角擦撞，伊所騎乘之機車衝進營業
    大客車底下，伊則彈到旁邊，受有外傷性顱內出血、左髖骨
    韌帶斷裂、下頷骨骨折及呼吸衰竭之傷害，丁○○業務過失
    傷害之犯行，業經檢察官提起公訴，經原審及本院刑事判決
    有罪確定。伊與丁○○就系爭車禍之發生應各負二分之一過
    失責任。伊受有下列損害：(一)醫療費已支出新台幣（下同）
    77,056元、自95年3月17日起至95年7月25日止再支出67,860
    元。(二)看護費用：自94年4月13起至94年8月12日止，已支出
    250,500元，另自94年8月13日起至伊死亡止，每月僱請外籍
    看護需20,722元，伊之父丙○○亦辭去工作幫忙照護，共需
    15,542,468元。(三)特別奶粉、尿布、看護墊、製氧機、抽痰
    機、抽痰包、托手板、支架、氧氣等醫療器材及護理用品，
    自94年3月5日起至94年8月31日止，已支出86,904元；另自
    94年9月1日起至伊死亡止，每月以3,886元計算，需1,190,7
    66元。(四)喪失勞動能力之損害4,050,468元。(五)精神慰撫金
    200萬元。爰依民法第191條之2、第188條第1項、第193條第
    1項、第195條第1項、第216條之規定，求為命被上訴人應連
    帶給付伊23,2 66,022元及自起訴狀繕本送達翌日起至清償
    日止，按年息5％計算之利息，並願供擔保請准宣告假執行
    。
二、被上訴人則以：丁○○於車禍發生時，係欲左轉進入大有公
    司新莊站，當時對向車輛甚多且靜止，對向車道並有1白色
    自用小客車擋住大有公司新莊站出入口，該自用小客車前方
    有1黑色自用小客車，後方則有1綠色大貨車，均處於靜止狀
    態，致丁○○駕駛之營業大客車無法進入新莊站，於同日下
    午1時20分5秒至7秒，前開白色自用小客車向左駛入道路中
    央黃色網狀線部分挪出空間，使營業大客車得以左轉，營業
    大客車即自同日下午1時20分8秒起開始左轉，嗣同日下午1
    時20分12秒，上訴人騎乘車牌MCN-738號重型機車沿臺北縣
    泰山鄉○○路行駛於對向車道，行經上址竟未注意車前狀況
    ，隨時採取必要之安全措施，及超速行使，始閃避不及，致
    其所騎乘機車之車頭撞擊丁○○駕駛之營業大客車左前車頭
    ，該機車衝入營業大客車之車底，上訴人則彈起撞擊該營業
    大客車前擋風玻璃後倒地受傷。丁○○當時已達道路中心處
    開始轉彎，上訴人係直行車卻未依道路交通安全規則第102
    條第6款之規定，讓轉彎車先行而肇事，應負百分之八十過
    失責任。另丁○○係國中畢業，為公車司機，經濟狀況不佳
    且無資產，大有公司則自87年10月起已成票據拒絕往來戶，
    負債達13億600餘萬元，亦無資力等語，資為抗辯。
三、原審為上訴人一部勝訴之判決，即判命被上訴人應連帶給付
    上訴人1,445,308元，及被上訴人大有公司自94年11月10日
    起，被上訴人丁○○自94年11月23日起均至清償日止，按年
    息5％計算之利息。並諭知上訴人以50萬元供擔保後得假執
    行，被上訴人如以1,445,308元預供擔保，或將標的物提存
    後得免假執行，另駁回上訴人其餘之訴及假執行之聲請。被
    上訴人就敗訴部分未聲明不服。
    上訴人則一部不服，提起上訴，聲明：(一)原判決關於駁回後
    開第2項部分廢棄。(二)上開廢棄部分，被上訴人應再連帶給
    付上訴人4,964,565元及自起訴狀繕本送達翌日起至清償日
    止，按年息5％計算之利息。(三)願供擔保請准宣告假執行。
    被上訴人答辯聲明：上訴駁回。
四、兩造不爭執事項如下（見本院卷第61頁正、反面）：
  (一)丁○○受僱於大有公司，擔任營業大客車司機，平時以駕駛
    營業大客車載運乘客為業，丁○○於94年3月5日駕駛車牌號
    碼AG-092號營業用大客車，於同日中午欲返回大有公司新莊
    站，沿臺北縣泰林路1段往新莊方向行駛，嗣於同日下午1時
    20分許行經泰林路1段6號前欲左轉進入大有公司新莊站，適
    上訴人騎乘車號MCN-738號重型機車行駛於對向車道，因閃
    避不及，撞擊丁○○駕駛之營業大客車左前車頭，使前開機
    車衝入營業用大客車車底，上訴人則彈起撞擊該營業用大客
    車前擋風玻璃後，倒臥地面，受有外傷性顱內出血、左髖骨
    韌帶斷裂、下頷骨骨折及呼吸衰竭之傷害，嗣經送醫治療，
    仍有四肢癱瘓、無法坐立、站及走，遺有行動功能上之障礙
    。
  (二)上訴人支出醫藥費用144,916元、自94年4月13日起至94年8
    月12日止之必要看護費用246,500元、自94年8月13日起至終
    生，所需看護費為6,498,494元、增加生活上支出1,277,670
    元、喪失勞動能力4,050,468元、慰撫金200萬元，共受有14
    ,218,048元損害。
  (三)上訴人已領強制汽車責任保險金1,398,302元。
  (四)丁○○對本件車禍之發生有過失，上訴人亦與有過失，過失
    情形均如原審判決所認定，即丁○○疏未注意車前狀況，並
    隨時採取必要之安全措施（見原審判決第8頁第6行、第7行
    ）；上訴人騎乘機車雖屬直行車，但當時無路權，亦疏未注
    意車前狀況，且其車速較丁○○車速快甚多（見原審判決第
    15頁第11行至第13行）。
五、兩造爭執事項如下（見本院卷第61頁反面）：
    上訴人、被上訴人丁○○就系爭車禍之發生，各應負之過失
    責任比例為何？
六、本院得心證之理由：
  (一)上訴人主張其與丁○○各應負二分之一過失比例，被上訴人
    抗辯丁○○只需負擔十分之二。經查：
    1.本件肇事地點即台北縣泰山鄉○○路○段6號（即大有公司
      新莊站之門口）前之泰林路係雙向二車道，各有一寬約3.
      8公尺之汽車道，及寬約1.5公尺機車道，此有道路交通事
      故調查報告表可參（見台灣板橋地方法院檢察署94年核退
      偵字第658號偵查卷〈下稱第658號偵查卷〉第19頁），則
      單向汽、機車道之寬度合計僅5.3公尺，遠不及營業大客
      車之車身長度。故如營業大客車欲由泰林路（往新莊方向
      ）左轉橫越對向車道（往泰山方向）進入大有公司新莊站
      內時，其整個車身會將對向車道之來車全部擋住，使交通
      中斷，甚為危險。是丁○○駕駛營業大客車自泰林路，往
      新莊方向，欲左轉橫越對向車道，進入大有公司新莊站內
      時，自應注意車前狀況，隨時採取必要之安全措施，以防
      止對向車道之來車，因閃避不及而發生擦撞之意外事故。
    2.系爭車禍發生之經過業由裝設在前開車牌號碼AG-092號營
      業大客車上之攝影機予以拍攝，有大有公司提供之錄影帶
      乙卷扣案可證（附第658號偵查卷內）。另經原審刑事庭
      勘驗上開錄影帶結果，該營業大客車上之攝影機計有4具
      ，分別架設在左前車頭駕駛座內左上方、左前車頭駕駛座
      擋風玻璃後方，鏡頭面向司機、右側車身後方，鏡頭面向
      車前、左側車身後方，鏡頭面向車前，錄影帶則為4格分
      割畫面，分別顯示前開攝影機拍攝之畫面。由勘驗之畫面
      顯示，前開營業大客車於94年3月5日下午1時19分至20分5
      秒間緩速行至台北縣泰山鄉○○路○段6號前欲左轉進入大
      有公司新莊站，對向車道車輛甚多且不動，對向車道並有
      1白色自用小客車擋住大有公司新莊站出入口，該自用小
      客車前方有1黑色自用小客車，後方則有1綠色大貨車，均
      處於靜止狀態，使上開營業大客車無法左轉進入新莊站；
      於同日下午1時20分5秒至7秒，前開白色自用小客車向左
      駛入道路中央黃色網狀線部分，挪出空間，使上開營業大
      客車得以左轉，丁○○即於同日下午1時20分4秒至5秒，
      先行將方向盤打向右方，使營業大客車於白色自用小客車
      讓出空間之同時先行緩緩向右前行，旋於同日下午1時20
      分6秒起持續左打方向盤，使該營業用大客車自同日下午1
      時20分8秒起開始左轉，於同日下午1時20分10秒至13秒持
      續左轉，且轉彎幅度加大，速度亦加快，使畫面變動較快
      ，丁○○並於同日下午1時20分11秒轉頭看左前方；嗣於
      同日下午1時20分12秒上訴人騎乘之重型機車出現在對向
      車道上，並快速接近，待丁○○於同日下午1時20分12秒
      發覺上訴人機車迫近，前開營業大客車並未減速停下，上
      訴人機車旋於同日下午1時20分13秒撞擊丁○○所駕駛之
      營業大客車，有原審刑事庭勘驗筆錄可稽（見原審94年度
      交易字第180號卷第36頁、第37頁），復經原審刑事庭於
      94年12月8日審理時當庭播放在卷（見原審前揭第180號卷
      第65頁），足認丁○○駕駛該營業大客車至大有公司新莊
      站前欲左轉時，對向車道車多塞車，且有1白色自用小客
      車擋住新莊站之出入口，待該自用小客車向左前行讓出出
      入口之空間，丁○○旋先行向右再向左轉，持續加速左轉
      ，於同日下午1時20分12秒發覺上訴人騎乘機車迫近時，
      並未將前開營業用大客車減速停下。
    3.參以丁○○於偵訊中亦自承對向車道一般車道塞車，但機
      車道沒有塞車等語（見前揭檢察署第658號卷第38頁），
      於前揭刑事庭審理中自承其當時有想到視線會被大貨車擋
      住等語（見原審前揭第180號卷第68頁），復有道路交通
      事故調查報告表、道路交通事故調查報告表(一)、(二)、車牌
      號碼AG-092號營業用大客車行車記錄卡各乙紙、現場及車
      損照片14幀可稽（見前揭第65 8號偵查卷第18頁至第20頁
      、第24頁至第31頁）。故丁○○應係知悉其視線可能被對
      向車道之大貨車所遮擋，且對向之機車道可能有直行而來
      之機車，應注意對向機車道上之直行機車，而按車禍當時
      為晴天，日間自然光線（見前揭道路交通事故調查表(一)，
      前揭658號偵查卷第19頁），即無不能注意情事，竟疏未
      注意，貿然左轉，並於左轉行進中速度增快，未注意右前
      方之車前狀況，於發覺上訴人騎乘機車迫近時，未將前開
      營業用大客車減速停下，以致肇事，足堪認定。
    4.另本院審酌系爭車禍發生時，丁○○駕駛之營業用大客車
      車頭已越過泰林路道路中心開始左轉，依道路交通安全規
      則第102條第1項第6款但書規定，上訴人騎乘之直行機車
      尚未進入該路段，故上訴人騎乘之直行機車應讓轉彎車先
      行，竟未讓轉彎車先行，仍高速前進，致生本件車禍，上
      訴人就系爭車禍之發生與有過失，且應負較重之過失比例
      。又本件車禍之肇事責任，前經臺北縣區車輛行車事故鑑
      定委員會鑑定、臺灣省車輛行車事故覆議鑑定委員會覆議
      之結果，雖均認丁○○駕駛營業大客車，行經公車站場出
      入口處，左轉時未注意讓對向直行之機車先行，為肇事主
      因，上訴人駕駛重機車，行經公車站場出入口處，未充分
      注意車前狀況，為肇事次因（見前揭第658號偵查卷第5頁
      、第6頁、本院卷第52頁）。然前揭鑑定及覆議意見均未
      敘及丁○○駕駛之營業大客車已達道路中心開始轉彎，此
      時路權應歸丁○○，而僅以丁○○係轉彎車，遽認其未讓
      直行車先行為肇事主因，上訴人疏未注意車前狀況為肇事
      次因云云，尚難採信。從而本院審酌上開各項情狀，認上
      訴人、丁○○就系爭車禍發生之過失比例為十分之七、十
      分之三。
  (二)按損害之發生或擴大，被害人與有過失者，法院得減輕賠償
    金額，或免除之，民法第217條第1項定有明文。上訴人因系
    爭車禍受有支出醫藥費用144,916元、自94年4月13日起至94
    年8月12日止之必要看護費用246,500元、自94年8月13日起
    至終生，所需看護費為6,498,494元，增加生活上支出1,277
    ,670 元、喪失勞動能力4,050,468元、慰撫金200萬元，共
    14,218,048元損害，為兩造所不爭執，足可採信，丁○○應
    負擔十分之三之過失比例，即應負擔4,265,414元。（計算
    式：14,218,048元×0.3＝4,265,414元，元以下四捨五入）
  (三)又被保險汽車發生汽車交通事故，被保險人已為一部之賠償
    者，保險人僅於本法規定之保險金額扣除該賠償金額之餘額
    範圍內，負給付責任，強制汽車責任保險法第31條定有明文
    。上訴人於系爭車禍發生後，已受領1,398,302元之強制汽
    車責任保險金，業據其陳明在卷，並有強制險損失明細2紙
    可按（見原審卷第132頁、第146頁至第147頁），故已受領
    之強制汽車責任保險金應自得請求之金額中扣除，扣除後上
    訴人尚得請求2,867,112元（4,265,414元－1,398,302元＝
    2,867,112元）。
七、從而，上訴人依侵權行為之法律關係，請求被上訴人連帶給
    付2,867,112元及自起訴狀繕本送達翌日（即被上訴人大有
    公司自94年11月11日、被上訴人丁○○自94年11月23日，送
    達回證見附民卷第32頁、第33頁。原判決主文就大有公司之
    利息起算日記載，與理由之記載顯有不同）起至清償日止，
    按年息5％計算之利息，為有理由，應予准許，逾此部分之
    請求，為無理由，應予駁回。原審就上開應准許部分，僅判
    准被上訴人應連帶給付1,445,308元及法定遲延利息，而駁
    回其餘之訴及假執行之聲請，尚有未洽，上訴意旨指摘原判
    決此部分不當，求予廢棄改判，為有理由，爰由本院予以廢
    棄，改判如主文第2項所示。因被上訴人敗訴部分未逾150萬
    元，依法不得提起第三審上訴，本院判決後即告確定，故無
    宣告假執行之必要，原審就此部分之假執行之聲請予以駁回
    ，雖非以此為由，然結論並無二致，應予維持。另原審就不
    應准許之部分，為上訴人敗訴之諭知及駁回假執行之聲請，
    於法並無不合，應予維持。上訴意旨指摘原判決此部分不當
    ，求為廢棄改判，為無理由，應予駁回。
八、又本件事證已臻明確，兩造其餘攻擊防禦方法及證據資料，
    經本院審酌後均與判決結果不生影響，毋庸一一論述，併予
    敘明。
九、據上論結，本件上訴為一部有理由，一部無理由，依民事訴
    訟法第449條第1項、第450條、第79條但書、第85條第1項，
    判決如主文。
中　　華　　民　　國　　96　　年　　9 　　月　　11　　日
                    民事第十六庭
                        審判長法　官  沈方維
　　　　　　　　　　　　  　　法　官  王淇梓
　　　　　　　　　　　　　  　法　官  呂淑玲
正本係照原本作成。
上訴人如不服本判決，應於收受送達後20日內向本院提出上訴書
狀，其未表明上訴理由者，應於提出上訴後20日內向本院補提理
由書狀（均須按他造當事人之人數附繕本）上訴時應提出委任律
師或具有律師資格之人之委任狀；委任有律師資格者，另應附具
律師資格證書及釋明委任人與受任人有民事訴訟法第466條之1第
1項但書或第2項（詳附註）所定關係之釋明文書影本。
中　　華　　民　　國　　96　　年　　9 　　月　　11　　日
　　　　　　　　　　　　　　　書記官  明祖全
附註：
民事訴訟法第466條之1（第1項、第2項）：
對於第二審判決上訴，上訴人應委任律師為訴訟代理人。但上訴
人或其他法定代理人具有律師資格者，不在此限。
上訴人之配偶、三親等內之血親、二親等內之姻親，或上訴人為
法人、中央或地方機關時，其所屬專任人員具有律師資格並經法
院認為適當者，亦得為第三審訴訟代理人。
